臺灣高等法院民事判決
108年度重上字第383號
上  訴  人  曾德昌  
訴訟代理人  黃永琛律師
複 代理 人  孫誠偉律師
被 上訴 人  陳林錫連
訴訟代理人  李進成律師
            張堯晸律師

上列當事人間請求拆屋還地事件，上訴人對於中華民國108年1月
24日臺灣臺北地方法院106年度重訴字第718號判決提起上訴，本
院於109年1月7日言詞辯論終結，判決如下：
    主      文
上訴駁回。
第二審訴訟費用由上訴人負擔。
    事實及理由
一、被上訴人主張：伊為臺北市○○區○○段0○段0000地號土地（下
    稱系爭土地）所有權人，上訴人所有未辦理保存登記之門牌
    號碼臺北市○○區○○路0段00巷0弄00號之2建物（下稱系爭建
    物），無權占用系爭土地如附圖所示編號B、C部分，致伊受
    有損害，並受有相當於租金之不當得利，爰依民法第767條
    第1項及第179條規定，請求上訴人拆屋還地並給付相當於租
    金之不當得利等語。並聲明：㈠上訴人應將系爭土地上如附
    圖編號B、C部分（面積共119.62平方公尺）之系爭建物拆除
    ，將系爭土地返還被上訴人。㈡上訴人應給付被上訴人新臺
    幣（下同）241萬8060元，及自民事準備㈢狀繕本送達翌日起
    至清償日止，按年息5%計算之利息；並應自民事準備㈢狀繕
    本送達翌日起至返還所占用系爭土地之日止，按月給付被上
    訴人4萬301元。㈢願供擔保請准宣告假執行。原審判決被上
    訴人全部勝訴，上訴人不服提起上訴。並對上訴人之上訴，
    答辯聲明：上訴駁回。
二、上訴人則以：訴外人即被上訴人之夫陳一雄前於民國69年5
    月8日與訴外人即伊父曾請簽訂合建協議書（下稱系爭協議
    ），約定於系爭土地合建大樓，且分配3樓1戶與曾請，嗣陳
    一雄因興建大樓計劃遲延，通知曾請暫緩拆除系爭建物，並
    同意曾請繼續使用系爭土地至大樓興建時通知拆除為止，被
    上訴人為陳一雄之繼承人，應繼承系爭協議所生之債權債務
    關係，且系爭協議原拆屋約定，迄今已逾15年，伊亦得為時
    效抗辯，拒絕拆除系爭建物返還系爭土地。系爭協議目的在
    於合建，被上訴人既無興建大樓計畫，簽約目的即未成就，
    則被上訴人捨系爭協議不為，逕請求伊拆除系爭建物，不僅
    違背契約誠信，且屬權利濫用等語，資為抗辯。並上訴聲明
    ：㈠原判決廢棄。㈡被上訴人在第一審之訴及假執行之聲請均
    駁回。
三、不爭執事項（見本院卷280頁，並因論述為部分文字增刪）
    ：
  ㈠系爭土地原為國有地，於68年8月3日售予訴外人王永順，並
    於同年9月17日移轉所有權登記予王永順。王永順嗣於68年1
    0月10日分別將系爭土地應有部分76/219、143/219售予訴外
    人林昌和及陳一雄，並於69年1月3日辦理所有權移轉登記（
    見原審卷64至67、111頁、本院卷92至94、247至249頁）。
  ㈡陳一雄與曾請於69年5月8日簽訂系爭協議（見原審卷143頁、
    本院卷29、95頁）。
  ㈢陳一雄於89年4月5日將其系爭土地應有部分143/219移轉登記
    予被上訴人，被上訴人於98年間向林昌和買受系爭土地應有
    部分76/219，於98年9月2日因移轉登記取得系爭土地全部所
    有權（見本院卷96頁）。
  ㈣69年5月8日簽立系爭協議後，迄曾請於79年1月2日死亡、陳
    一雄於102年4月13日死亡時止，曾請未拆除或曾經陳一雄以
    書面催告拆除系爭建物，陳一雄生前亦未向臺北市建築管理
    機關申請在系爭土地興建大樓。
  ㈤上訴人與陳一雄之繼承人即被上訴人及訴外人陳鴻銘、陳鴻
    儒、陳鴻文、陳敏媛、陳幸宜間履行合建契約事件，經本院
    108年度上字第530號判決駁回上訴人之請求（見本院卷264
    至270頁）。
四、本院之判斷：
  ㈠被上訴人應否受系爭協議拘束？上訴人有無占用系爭土地   
   之正當權源？
  ⒈按當事人主張有利於己之事實者，就其事實有舉證之責任，
    民事訴訟法第277條前段定有明文。而以無權占有為原因，
    請求返還所有物之訴，被告對原告就其物有所有權存在之事
    實無爭執，而僅以非無權占有為抗辯者，原告於被告無權占
    有之事實，無舉證責任。被告應就其取得占有，係有正當權
    源之事實證明之。如不能證明，則應認原告之請求為有理由
    （最高法院72年度台上字第1552號判決意旨參照）。本件上
    訴人既自承位於系爭土地上之系爭建物為其繼承取得，並辯
    稱其占用系爭土地係合法繼受其父曾請與被上訴人之夫陳一
    雄所簽訂之系爭協議，為有權使用系爭土地，非無權占有云
    云，既為被上訴人所否認，依上開說明，上訴人應就其占用
    系爭土地具有合法權源乙節，負舉證之責。
  ⒉經查，系爭協議前言即表明此係陳一雄與曾請就拆除地上物
    及合建大樓條件達成協議，而約定：「一、甲方（指陳一雄
    ，下同）於立約日（即69年5月8日）付乙方（即曾請，下同
    ）保證金新臺幣壹拾萬元正，同時乙方需於69年7月底前將
    地上物拆除完畢。」、「二、『雙方約定於完成大樓時』甲方
    需無條件將所蓋第參層壹戶分配於乙方，約定20.5坪(包含
    公共設施)，如有30坪以下之坪數，乙方需依照當時售價9折
    向甲方購買;超過30坪之部分，乙方需依照當時售價購買，
    不再打折。」、「三、雙方約定保證金分五期攤還，平均每
    期新台幤貳萬元正，於完成基地面、壹層、貳層、參層、肆
    層等五階段攤還。」、「四、甲乙雙方如有違約時，任何一
    方需賠償全部責任，且加倍償還付保證金。」等語，並由陳
    一雄於系爭協議書簽約當日交付面額10萬元銀行票據予上訴
    人收受，有系爭協議在卷可稽（見原審卷143頁）。依系爭
    協議第1條約定，陳一雄係與曾請達成由其支付保證金，而
    曾請需於69年7月底拆除系爭建物之協議；至系爭協議第2條
    至第4條約定，則就合建大樓興建過程及完成後，陳一雄應
    如何分配戶數、坪數予曾請，而曾請應如何分期償還10萬元
    保證金，以及違約處罰等內容。故系爭協議已明確記載曾請
    應於69年7月底前將系爭建物拆除，並無以陳一雄在系爭土
    地興建大樓且將其中第3層無償分配予曾請，作為請求曾請
    拆除系爭建物之條件；亦無隻字片語提及曾請所有系爭建物
    係合法占用系爭土地，且可視合建大樓興建計劃延緩曾請拆
    除系爭建物等詞，是上訴人以系爭協議辯稱其所有系爭建物
    具有占用系爭土地之正當權源云云，自難採信。
  ⒊上訴人雖另以原審共同被告即證人尤鎰福、許常吉、陳明福
    及呂源一等人在原審所提答辯狀內容（見原審卷62、112頁
    ），辯稱陳一雄承諾曾請可續住到建商蓋屋時還地云云。惟
    證人許常吉、許巨旺（許常吉之子）、陳明福、尤鎰福則到
    庭證稱：伊等不認識陳一雄、曾請，在原審所提答辯狀內容
    是呂源一表示知道有此事，就由呂源一繕打後交給伊等看，
    並表示若無問題就在該份答辯狀蓋章，因伊等當時遭被上訴
    人提告，就與呂源一同時具狀回復，至於答辯狀內容是否完
    全正確，伊等並不清楚也不知道（見本院卷273至279頁）。
    而證人呂源一亦到庭證稱：伊只認識鄰居曾請，不認識陳一
    雄，伊在原審所提答辯狀內容都是聽鄰居說的，因為被上訴
    人在原審向伊提告，伊才請人寫上開答辯狀陳述，答辯狀內
    容都是聽別人講的，伊不知曾請與陳一雄所談之條件等語（
    見本院卷298頁）。顯見上開證人在原審所提答辯狀內容，
    均係聽聞而來，自難採為有利上訴人之認定。至上訴人辯稱
    陳一雄既從未催告曾請及上訴人拆除系爭建物，且無任何興
    建大樓計劃，本於經驗及論理法則，可合理判斷陳一雄有告
    知曾請暫緩拆除系爭建物云云。然單純沉默非等同默示同意
    ，對無權占有人之使用未加異議，僅單純沉默而未為制止者
    ，並不生任何法律效果，自與默示同意之意思表示不同，上
    訴人以此辯稱陳一雄已有默示同意曾請暫緩拆除系爭建物云
    云，要難憑採。
  ⒋綜上，系爭協議係約定曾請應於69年7月底前拆除系爭建物，
    並無任何有關曾請可繼續使用系爭土地之約定，則上訴人以
    系爭協議辯稱陳一雄有同意曾請暫緩拆除系爭建物之意，上
    訴人所有系爭建物占用系爭土地具有正當權源，被上訴人應
    受系爭協議拘束云云，難認為有採。此外，上訴人亦無其他
    具體事證證明其有合法使用系爭土地之權限，則被上訴人依
    民法第767條第1項規定，請求上訴人將系爭建物拆除，將所
    占用之系爭土地返還，自屬有據。
  ㈡系爭房屋之拆除請求權，是否已罹於15年時效？
    按民法第767規定，所有人對於無權占有或侵奪其所有物者
    之返還請求權，對於妨害其所有權者之除去請求權及對於有
    妨害其所有權之虞者之防止請求權，均以維護所有權之圓滿
    行使為目的，其性質相同，故各該請求權是否適用消滅時效
    之規定，彼此之間，當不容有何軒輊。如為不同之解釋，在
    理論上不免自相予盾，在實際上亦難完全發揮所有權之功能
    。「已登記不動產所有人之回復請求權，無民法第一百二十
    五條消滅時效規定之適用」，業經本院釋字第107號解釋在
    案。已登記不動產所有人之除去妨害請求權，有如對於登記
    具有無效原因之登記名義人所發生之塗銷登記請求權，若適
    用民法消滅時效之規定，則因15年不行使，致罹於時效而消
    滅，難免發生權利上名實不符之現象，真正所有人將無法確
    實支配其所有物，自難貫徹首開規定之意旨。故已登記不動
    產所有人之除去妨害請求權，雖不在上開解釋範圍之內，但
    依其性質，亦無民法第125條消滅時效規定之適用（司法院
    大法官會議釋字第164號解釋參照）。查系爭土地於68年間
    即登記為陳一雄所有，並經被上訴人依序於89年4月5日、98
    年9月2日移轉登記取得全部所有權（見不爭執事項㈠、㈢），
    依上開說明，被上訴人以系爭土地已登記之不動產所有人地
    位，依民法第767條第1項規定，請求無權占用系爭土地之系
    爭建物所有人即上訴人拆屋還地，並無民法第125條15年消
    滅時效之適用。是上訴人以時效置辯，自無理由。   
㈠㈢被上訴人是否權利濫用？
  ⒈次按權利之行使，不得違反公共利益，或以損害他人為主要
    目的。行使權利，履行義務，應依誠實及信用方法，民法第
    148條定有明文。民法第148條係規定行使權利，不得以損害
    他人為主要目的，若當事人行使權利，雖足使他人喪失利益
    ，而茍非以損害他人為主要目的，即不在該條所定範圍之內
    （最高法院45年台上字第105號判例意旨參照）。是以行使
    權利者，主觀上若非專以損害他人為主要目的，縱因行使權
    利影響他人之利益，亦難認係權利濫用。
  ⒉查本件為兩造間私權糾紛，並未涉及公共利益，被上訴人既
    為系爭土地所有權人，且系爭建物占用系爭土地面積達119.
    62㎡，面積甚大，則被上訴人為維護系爭土地之完整性，以
    利土地所有權之圓滿行使，依民法第767條第1項規定訴請上
    訴人將占用系爭土地之系爭建物拆除，核屬權利之正當行使
    ，非專以損害上訴人為目的，縱因此影響上訴人現實使用之
    利益，乃當然之結果，依前揭說明，難認被上訴人有權利濫
    用之情事。況系爭協議已清楚載明上訴人之父曾請應於收受
    陳一雄交付之10萬元保證金後，於69年7月底將系爭建物拆
    除完畢，而斯時係由上訴人代其父曾請收受10萬元保證金，
    上訴人自難諉為不知；且無證據證明陳一雄有同意系爭建物
    在系爭協議所約定之合建大樓未進行合建程序時，得暫緩拆
    除系爭建物，已如前述，則上訴人辯稱被上訴人無視系爭協
    議約定，在合建大樓目的未成就前，即主張拆屋還地，違反
    誠信原則，屬權利濫用云云，委無可取。
  ㈣被上訴人請求相當於租金之不當得利，有無理由？金額應為
    若干？
  ⒈復按無法律上原因而受利益，致他人受損害者，應返還其利
    益，民法第179條前段定有明文。又依社會通常觀念，無權
    占有使用他人所有之土地，可能獲得相當於租金之利益，是
    被上訴人依不當得利之法律關係，請求上訴人返還相當於租
    金之不當得利，自屬有據。又按租金之請求權因5年間不行
    使而消滅，既為民法第126條所明定，至於其他無租賃契約
    關係之賠償，名稱雖與租金異，然實質上仍為使用土地之代
    價，債權人應同樣按時收取，不因其契約未成立，而謂時效
    之計算應有不同（最高法院49年台上字第1730號判例意旨參
    照）。查上訴人無權占用系爭土地乙情，已如前述，依上說
    明，被上訴人主張上訴人受有相當於租金之利益，致其受有
    損害，依不當得利之規定，請求上訴人返還相當於租金之不
    當得利，自屬有據。
  ⒉末按城市地方土地之租金以不超過其申報地價年息10%為限，
    土地法第105條準用同法第97條第1項定有明文。該條之土地
    價額，依土地法施行法第25條規定，係指法定地價而言，而
    法定地價，依土地法第148條規定，係指土地所有權人依土
    地法所申報之地價，故土地法第97條所謂之土地申報價額，
    即指該土地之申報地價，而在平均地權條例施行區域，係指
    土地所有人於地政機關舉辦規定地價或重新規定地價時之公
    告期間內申報之地價，未於該期間內申報者，以公告地價之
    80%為其申報地價，該條例第16條規定甚明。再者，基地租
    金之數額，除以基地申報地價為基礎外，尚須斟酌基地之位
    置，工商業繁榮之程度，承租人利用基地之經濟價值及所受
    利益等項以為決定（最高法院68年台上字第3071號判例意旨
    參照）。查系爭土地位處臺北市，介於臺北市○○○○及○○路2
    段之間，週遭有○○○○園區、○○國小、臺北市公有○○市場、○○
    市場，鄰近捷運○○○站、○○道路及前往新北市區等樞紐道路
    等情，有系爭土地登記謄本、地圖查詢資料、週遭環境現況
    相片及GOOGLE地圖等（見原審卷197頁、本院卷311至325頁
    ）在卷可參，堪認其周邊生活機能及交通便利，附近商圈繁
    榮，與其他地區互動連結性高。審酌上訴人以系爭建物違建
    方式使用系爭土地多年，系爭建物之坐落位置、使用面積、
    經濟用途，暨系爭土地附近環境繁榮程度、交通便利性及生
    活機能完善等因素，認被上訴人主張應按其於105年12月1日
    催告上訴人拆屋還地時（見原審卷21至22頁），系爭土地10
    5年度每平方公尺4萬429元申報地價（見原審卷9頁）之年息
    10%，計算上訴人無權占用系爭土地每月所受相當於租金之
    不當得利4萬301元（計算式：119.62㎡×40,429元÷12×10%＝40
    ,301元，元以下四捨五入），請求上訴人給付自民事準備㈢
    狀繕本送達日即107年3月29日（見原審卷第196頁）起回溯5
    年之不當得利金額241萬8060元（計算式：40,301元×12月×5
    年＝2,418,060元），及自民事準備㈢狀繕本送達翌日即107年
    3月30日起至清償日止，按年息5%計算之利息，並自107年3
    月30日起至返還所占用系爭土地之日止，按月給付被上訴人
    4萬301元，尚屬適當，並無過高，應予准許。
五、綜上所述，被上訴人依民法第767條第1項規定，請求上訴人
    將系爭土地上如附圖編號B、C部分之系爭建物拆除，將所占
    用之系爭土地返還被上訴人，並依民法第179條規定，請求
    上訴人給付241萬8060元，及自107年3月30日起至清償日止
    ，按年息5%計算之利息，暨自107年3月30日起至返還所占用
    系爭土地之日止，按月給付被上訴人4萬301元，為有理由，
    應予准許。原審為上訴人敗訴之判決，並無不合。上訴意旨
    指摘原判決不當，求予廢棄改判，為無理由，應予駁回。
六、本件事證已臻明確，兩造其餘之攻擊或防禦方法及所用之證
    據，經本院斟酌後，認為均不足以影響本判決之結果，爰不
    逐一論列，附此敘明。
七、據上論結，本件上訴為無理由，依民事訴訟法第449條第1項
    、第78條，判決如主文。
中    華    民    國    109   年    1     月    21    日
                    民事第三庭    
                        審判長法  官  林玉珮
                              法  官  何君豪
                              法  官  朱美璘
正本係照原本作成。
如不服本判決，應於收受送達後20日內向本院提出上訴書狀，其
未表明上訴理由者，應於提出上訴後20日內向本院補提理由書狀
（均須按他造當事人之人數附繕本）上訴時應提出委任律師或具
有律師資格之人之委任狀；委任有律師資格者，另應附具律師資
格證書及釋明委任人與受任人有民事訴訟法第466 條之1第1項但
書或第2項（詳附註）所定關係之釋明文書影本。如委任律師提
起上訴者，應一併繳納上訴審裁判費。
中    華    民    國    109   年    1     月    21    日
                              書記官  林敬傑
附註：
民事訴訟法第466條之1（第1項、第2項）：
對於第二審判決上訴，上訴人應委任律師為訴訟代理人。但上訴
人或其法定代理人具有律師資格者，不在此限。
上訴人之配偶、三親等內之血親、二親等內之姻親，或上訴人為
法人、中央或地方機關時，其所屬專任人員具有律師資格並經法
院認為適當者，亦得為第三審訴訟代理人。